最高法院刑事判決　　　　　　　　　　　　　　　九十三年度台上字第五二八一號
　　上　訴　人　甲○○
　　　　　　　　乙○○
右上訴人等因偽造貨幣案件，不服台灣高等法院中華民國九十三年六月十五日第二審
更審判決（九十二年度上更(二)字第八三八號，起訴案號：台灣板橋地方法院檢察署八
十九年度偵字第七一一五、二二三八三號、九十年度偵字第二０四六號），提起上訴
，本院判決如左：
    主  文
原判決撤銷，發回台灣高等法院。
    理  由
本件原判決認定：上訴人甲○○、乙○○（下稱上訴人等二人）係男女朋友關係，與
已判刑定讞之江信聰（為甲○○之舅父）、陳淑娟（係江信聰女友）、戴春林、林信
儀（以上四人業經原法院前審分別判處有期徒刑六年、五年二月、五年二月、五年六
月確定）、蘇文勝（另由檢察官通緝中）等人，基於共同意圖供行使之用而製造偽鈔
新台幣（下同）千元券之犯意聯絡，於民國八十九年十一月初，由江信聰及乙○○、
甲○○等三人出面，以陳淑娟名義承租台北縣樹林市○○街○段六十三巷十三號二樓
後，由蘇文勝、江信聰負責以江信聰所有掃描器將新舊版千元真鈔影像存入電腦，再
用紙張以彩色列表機將新舊版千元幣券影像加以列印並添加油墨之方式，偽造新舊版
千元券，並由上訴人等二人及林信儀、戴春林等人在台北縣等地，以偽造之千元券購
物消費換回真鈔。嗣於同年十二月二日凌晨二時五十分許，經警監控多時後，持搜索
票在上址查扣江信聰所有供偽造幣券所用如原判決附表貳編號一至六所示之器械、原
料及編號七、八所示之新版千元偽鈔六張（其中二張在戴春林身上查扣）、舊版千元
偽鈔一張等情。因而撤銷第一審關於上訴人等二人部分之科刑判決，改判仍論上訴人
等二人以共同意圖供行使之用，而偽造幣券罪，各處有期徒刑伍年，並諭知扣案如原
判決附表貳所示之物均沒收，固非無見。
惟按：(一)、共同正犯中之同謀犯，因其並未參與犯罪構成要件之實施行為，僅係以參
與犯罪之謀議為其成立犯罪之要件，故就其參與謀議之事實，自須經嚴格之證明，始
足據為斷罪之基礎。又客觀上為法院認定事實、適用法律基礎之證據雖已調查而其內
容尚未明瞭者，即與未經調查無異，如遽行判決，仍屬應於審判期日調查之證據而未
予調查。本件依原判決認定之犯罪事實，上訴人等二人所參與者係出面承租犯罪地點
之房屋，及持偽造之千元券購物換回真鈔等非屬於偽造幣券罪構成要件之行為（見原
判決事實欄第三項）；即原判決理由欄內，亦說明「依江信聰之供述，偽鈔係由伊與
蘇文勝製造，且『查無何其他積極證據足認被告二人有參與製造偽鈔』」等旨（見原
判決第八頁，理由二之(八)第一至二行）。倘原判決上開認定及論述無訛，則因上訴人
等二人對於偽造幣券罪構成要件之具體行為，並未參與實施，欲論為共同正犯，應以
其二人參與謀議，而與江信聰、蘇文勝等人有共同偽造幣券之犯意聯絡為其成立之要
件。原判決就上訴人等二人與已定讞之江信聰等人事前共謀，有犯意之聯絡一節，係
以「甲○○、乙○○於八十九年十二月二日本案被查獲前，分別曾於與江信聰在一起
時，被查獲持有偽鈔，而江信聰係本件製造偽鈔之首腦，江信聰係甲○○之舅舅，乙
○○係甲○○之女友，本件被查獲製造偽鈔之地點台北縣樹林市○○街○段六十三巷
十三號二樓，係由被告二人（即上訴人等二人）與江信聰出面承租，甲○○、乙○○
對於江信聰在上址製造偽鈔，不可能不知情，且彼等出面承租房屋供為製造偽鈔之地
點，又持偽鈔購物換真鈔，而行使偽鈔固非妨害國幣懲治條例第三條第一項之犯罪構
成要件行為（刑法第一百九十六條第一項對於行使偽鈔有處罰之規定，但本件應依妨
害國幣懲治條例之規定處罰，即不再論被告以刑法第一百九十六條第一項之罪），被
告二人係以自己犯罪之意思，參與犯罪構成要件以外之行為，應論以共同正犯」等由
，為其論據（見原判決第八至九頁，理由二之(八)）。然查上訴人等二人縱知情而出面
承租房屋供為製造偽鈔之地點，惟其究係以自己犯罪；抑或係基於幫助江信聰等人犯
偽造幣券罪之意思而為，非無疑義。又持用偽鈔購物以換取真鈔，僅能證明其行使偽
造幣券，並非當然可據以推定其有以自己犯罪之意思而參與共同偽造幣券之謀議。實
情如何？顯然仍欠明瞭而有釐清究明之必要。本院前次發回意旨，業經指明就此應詳
加論斷，原判決猶未切實說明其憑以認定之證據及理由，以致瑕疵依然存在，仍屬無
可維持。(二)、犯妨害國幣懲治條例之罪者，其偽造之幣券，不問屬於犯人與否，沒收
之，該條例第六條定有明文，此係刑法第三十八條之特別規定，採義務沒收主義，凡
屬偽造之幣券，如不能證明已不存在，即在必須沒收之列，不以業經扣案為必要。原
判決認定上訴人等二人及已定讞之江信聰等人，共犯妨害國幣懲治條例第三條第一項
之偽造幣券罪，其偽造完成之千元幣券，除扣案之新版千元偽鈔六張、舊版千元偽鈔
一張外，尚有經上訴人等二人及林信儀、戴春林等人在台北縣等地，持以購物消費之
部分，則該等業經行使用出之偽造幣券，如不能證明業經滅失，亦在應依上開特別規
定宣告沒收之列。乃原判決僅就扣案之偽造千元幣券七張（即原判決附表貳編號七、
八部分）諭知沒收，就其餘部分之張數若干？既未為明確之認定，且未說明無須沒收
之理由，而未併為沒收之宣告，於法亦有違誤。以上或為上訴意旨所指摘，或為本院
得依職權調查之事項，應認原判決仍有撤銷發回之原因。
據上論結，應依刑事訟法第三百九十七條、第四百零一條，判決如主文。
中　　　華　　　民　　　國　　九十三　　年　　　十　　　月　　　八　　　日
                              最高法院刑事第九庭
                                  審判長法官  林　增　福
                                        法官  邵　燕　玲
                                        法官  陳　世　雄
                                        法官  陳　朱　貴
                                        法官  池　啟　明
      右正本證明與原本無異
                                              書  記  官
中　　　華　　　民　　　國　　九十三　　年　　　十　　　月　　 十三 　　日
                                                                        Ａ
